【裁判字號】    99,事聲,259
【裁判日期】    990811
【裁判案由】    消債聲明異議
【裁判全文】
臺灣高雄地方法院民事裁定             99年度事聲字第259號
聲  請  人  萬泰商業銀行股份有限公司
法定代理人  乙○○
相  對  人  甲○○
代  理  人  徐豐益律師
上列當事人間因消費者債務清理之更生事件，異議人對於民國99
年 6 月 22 日本院 98 年度司執消債更字第 624 號所為認可更
生方案之裁定聲明異議，本院裁定如下：
    主      文
異議駁回。
異議費用由異議人負擔。
    理      由
一、異議意旨略以：相對人所有，位於高雄縣仁武鄉○○街16巷
    6 號之房地產，為四層樓，總坪數51.63 坪之透天厝，參考
    內政部地政司房地交易價格及知名房屋仲介公司成交行情表
    ，市價約達新臺幣（下同）516 萬元，逾該房地產之公告現
    值甚多。若將該房地產變價，扣除以該房地產設定抵押權擔
    保之房屋貸款債權379 萬元後，尚有約137 萬元足可完全清
    償異議人等債權人之無擔保及無優先權債權129 萬元，可知
    更生方案中相對人竟未考慮處分房地產，條件難稱公允，有
    為本條例第64條第2 項第3 款「清算價值保障原則」。況，
    相對人曾自陳並未居住於該房地產，而係別有住處，則與其
    任該房地產閒置，徒增房屋貸款之利息支出，不若處分之，
    以所得款項清償債務，由此益見更生方案條件之不公允。又
    ，相對人原有郵政儲金壽險及美商大都會人壽壽險保單，是
    否仍持續繳款？或已解約？若尚未解約，且有解約價值，更
    生方案亦應予以考慮解約將該保單之價值準備金用以清償債
    務為是。末，經異議人函詢相對人，其自陳現居於高雄市自
    行一巷13號，然並未主張房租支出，則該房屋究係何人所有
    ，顯有查明必要。綜上，更生方案置相對人尚有財產可供變
    價清償之情況於不顧，條件實不公允，當命相對人重新擬定
    更為合理之更生方案為是，詎原裁定不察，猶予以裁定認可
    ，不惟損害異議人等不同意該更生方案之債權人之利益甚鉅
    ，亦屬於法有違，爰依法提出異議，並聲明：原裁定廢棄。
二、按「法院得將更生方案之內容及債務人財產及收入狀況報告
    書通知債權人，命債權人於法院所定期間內以書面確答是否
    同意該方案，逾期不為確答，視為同意。」、「同意及視為
    同意更生方案之已申報無擔保及無優先權債權人過半數，且
    其所代表之債權額，逾已申報無擔保及無優先權總債權額之
    二分之一時，視為債權人會議可決更生方案。」、「更生方
    案經可決者，法院應為認可與否之裁定。」、「有下列情形
    之一者，法院應不認可更生方案：一、債權人會議可決之更
    生方案對不同意或未出席之債權人不公允。二、更生程序違
    背法律規定而不能補正。三、更生方案違反法律強制或禁止
    規定，或有背於公共秩序、善良風俗。四、以不正當方法使
    更生方案可決。五、已申報無擔保及無優先權之債權總額逾
    新臺幣一千二百萬元。六、更生方案定有自用住宅借款特別
    條款，而債務人仍有喪失住宅或其基地之所有權或使用權之
    虞。七、更生方案所定自用住宅借款特別條款非依第五十四
    條協議成立。八、更生方案無履行可能。九、債務人有虛報
    債務、隱匿財產，或對於債權人中之一人或數人允許額外利
    益，情節重大。」消費者債務清理條例（下稱本條例）第60
    條第1 項、第2 項、第62條第1 項及第63條第1 項分別定有
    明文。按更生方案之「公允」與否，於本條例第二章第二節
    「更生之可決及認可」中經立法者明文於第63條第1 項第1
    款、第64條第1 項，定為法院應否認可更生方案及得否逕予
    認可更生方案之要件。而第63條第1項 係規範業經債權人會
    議可決之更生方案例外不應予認可之情形；至於第64條則係
    規範職權逕予認可更生方案之要件。前者，「公允」此一要
    件係為避免多數債權人為謀自己利益而片面犧牲少數債權人
    而設，是其所謂「公允」之意乃「更生方案條件對全體債權
    人均屬公允」，重在債權人內部利益衝突之衡平；後者，「
    公允」此一要件係為避免法院恣意濫權未能衡平債權人及債
    務人利益、過度偏惠債務人而設，是其所謂「公允」之意乃
    「更生方案條件對債務人及債權人雙方均屬公允」，重在債
    務人及債權人間外部利益衝突之衡平，目的既屬不同，其判
    斷標準自應隨之而異。就第64條第1 項之「公允」，應審酌
    債權人與債務人之利益衡平、債務人之償債能力與清償誠意
    以及社會公益等因素綜合性地就更生方案之內容進行實質判
    斷；至若第63條第1 項第1 款之「公允」，則應審酌債權人
    會議可決更生方案之程序、債權人彼此間衝突之調協、更生
    方案有無偏惠特定債權人、倘更生方案有偏惠特定債權人之
    情形，此一偏惠有無正當理由等因素，綜合性地就更生方案
    之可決進行形式判斷。是知，第63條第1 項第1 款之「公允
    」與第64條第1項 之「公允」乃一詞雙義，二者迥然不同，
    斷無以一致標準審酌之餘地。此由本條例第64條第2 項第2
    款規定「有前條第一項各款情形之一。」法院即不得為同條
    第1 項職權裁定認可之規定益見立法者確實存有區別二者之
    意，蓋符合第64條第1 項之「公允」未必即為第63條第1 項
    第1 款之「公允」，應予明辨。
三、經查：
（一）相對人之普通債權人為：國泰世華商業銀行股份有限公司
      （下稱國泰銀行）、澳商澳盛銀行集團股份有限公司（概
      括承受原債權人荷商荷蘭商業銀行股份有限公司之資產、
      負債及營業，下稱澳盛銀行）、萬泰商業銀行股份有限公
      司（即異議人，下稱萬泰銀行）、台新國際商業銀行股份
      有限公司（下稱台新銀行）、中國信託商業銀行股份有限
      公司（下稱中信銀行）、渣打國際商業銀行股份有限公司
      （下稱渣打銀行）、台灣美國運通國際股份有限公司（下
      稱美國運通公司）、國泰人壽保險股份有限公司（下稱國
      泰人壽），共計8 人，債權總額則為1,294,978 元。異議
      人萬泰銀行債權額61,533元，占債權總額4.75% 。
（二）相對人於民國97年11月6 日具狀聲請更生，經本院於98年
      6 月10日以98年度消債更字第565 號裁定准予開始更生程
      序（本院98年度司執消債更字第624 號卷第1 至3 頁參照
      ，下稱執消債更卷）。98年8 月5 日提出第一版更生方案
      （下稱甲案）定條件為「清償期6 年，每月清償4,000 元
      ，清償成數25.42%」。同年9 月3 日債權表製作完成，揭
      示公告，因未有利害關係人提出異議而確定，隨即本院司
      法事務官即發函命相對人依據該確定債權表提出「財產、
      收入狀況報告書及更生方案」，相對人遂於同年10月28日
      提出第二版更生方案（下稱乙案）定條件為「清償期6 年
      ，每月清償4,000 元，清償成數22.24%」，財產及收入報
      告書內並記載聲請前二年平均每月支出18,957元，其中每
      月繳納郵局壽險、大都會壽險2,734 元、1,571 元，此外
      並有房屋及土地價值1,794,950 元，核與同年8 月5 日提
      出者相符（執消債更卷第41至44頁、第82至83頁、第85-1
      頁、第101 頁、第103 至105 頁參照）。
（三）經本院司法事務官將乙案及相對人財產及收入狀況報告書
      通知異議人等債權人，依本條例第60條第1 項規定就更生
      方案行書面可決，除荷商荷蘭商業銀行股份有限公司（下
      稱荷蘭銀行）外，異議人等普通債權人均書面回覆不同意
      乙案，本院司法事務官乃將各債權人不同意更生方案之意
      旨附函，通知相對人以「請依後附各更生債權人不同意更
      生方案之意旨，於函到10日內，自行酌情重提更生方案，
      並為適當之說明。」（執消債更卷第107 至108 頁、第
      145 至146 頁參照）。相對人即於99年3 月29日陳報曰「
      一、債務人須扶養高齡78歲之母親，應扶養義務人數4 人
      ，每月之扶養費為2,563 元... 二、提出每月清償額為
      4,128 元之更生方案... 三個月為一期，每期清償額為
      12,384元... 」，該第三版更生方案（下稱丙案）所定條
      件「清償期8 年，三個月為1 期，每期清償12,384元，清
      償成數30.60%」與甲案、乙案相較已延長清償期，清償成
      數亦提高至三成。為求慎重，本院司法事務官函命相對人
      於同年4 月28日親自到院訪談，並命補正相關事證及修改
      更生方案，而相對人亦提出修改後第四版之更生方案（下
      稱丁案）定條件為「「清償期8 年，一個月為1 期，每期
      清償4,128 元，清償成數30.60%」。經審核確實，本院司
      法事務官復依本條例第60條第1 項規定將丁案通知異議人
      等債權人進行書面可決程序（執消債更卷第156 至168 頁
      參照）。
（四）該通知於同年6 月3 日送達抵押權擔保債權人合作金庫商
      業銀行股份有限公司（下稱合作金庫）；4 日送達國泰銀
      行、渣打銀行、異議人萬泰銀行、中信銀行、美國運通公
      司、國泰人壽、台新銀行、澳盛銀行（執消債更卷第169
      至177 頁參照）。經核，合作金庫因屬有抵押權擔保之債
      權人而未表示意見，美國運通公司則於10日期限內確答不
      同意；而台新銀行未明確答覆同意與否，然探究其意，當
      屬同意；異議人萬泰銀行則於期限末日6 月14日確答不同
      意，至若國泰銀行、澳盛銀行、中信銀行、渣打銀行均逾
      期始為確答，國泰人壽逾期仍未為確答依本條例第60條第
      1 項後段均視為同意（執消債更卷第178 頁、第179 頁、
      第181 頁、第183 頁、第185 至188 頁、第189 頁、第
      191 頁及第193 頁參照）。則除抵押權擔保債權人合作金
      庫外，前揭同意及視為同意之無擔保及無優先權債權人共
      計6 人，債權額計1,164,162 元，業已占全體無擔保及無
      優先權債權總額1,294,978 元之89. 90% ，依本條例第60
      條第2 項已視為債權人會議可決更生方案。
（五）更生方案既已經債權人會議可決，依本條例第62條第1 項
      ，法院應為認可與否之裁定，參此項規定之立法理由「一
      、為免多數債權人恣意操控更生方案之內容，影響債務人
      及其他債權人之權益，更生方案經債權人會議可決後，仍
      應由法院就更生方案之內容是否公允、有無本條例第六十
      三條規定情事等加以審查，而為認可與否之裁定，以保障
      債務人及全體債權人之權益，爰設第一項。」，是倘經審
      查無本條例第63條第1 項所定情事，而更生方案內容對全
      體債權人均屬公允，法院即應為認可裁定。按，本件相對
      人所提出之丁案，每期清償額均按各債權人債權額比例清
      償，並無偏惠同意及視為同意之占近九成債權額之債權人
      而損及異議人及美國運通公司二少數債權人受償利益之情
      事，可決程序亦合法，則揆諸首揭說明，對全體債權人均
      屬公允，則異議人猶指摘丁案有本條例第63條第1 項第1
      款情事，對其不公允云云，為無理由。
（六）異議人尚指摘謂相對人所有未實際供自己居住之房地產，
      可予變價，另或有解除保險契約可得之保單價值準備金，
      二項得款預估當可完全清償全體普通債權人，據此，堪認
      原裁定未察更生方案有違本條例第64條第2 項第3 款而為
      認可，於法有違云云。按，相對人於聲請更生伊始，就自
      己所有財產，含異議人所述之房屋、土地，均有陳報（本
      院98年度消債更字第565 號卷第2 頁、第8 頁、第20至21
      頁、第24頁、第55至58頁參照，下稱消債更卷）；98年1
      月5 日復詳列由其為要保人繳納保費之完整保險契約（消
      債更卷第73至74頁、第115 至117 頁、第118 至120 頁、
      第121 至123 頁、第125 至126 頁參照）；更生程序進行
      中，該執行事件卷亦有附相對人財產及收入狀況說明書及
      房屋、土地謄本影本，提出甲案、乙案時所附之財產及收
      入狀況說明書亦經送達予全體普通債權人供是否同意更生
      方案參酌（執消債更卷第3 至8 頁、第41至44頁、第103
      至105 頁、第107 至117 頁參照），是其財產狀況已為全
      體債權人所知悉，縱其僅以土地公告現值為據陳報房屋、
      土地價值，而非市價，亦僅得論究判定價值標準適當與否
      ，核無隱匿財產情事。次按，倘本件係本院司法事務官依
      本條例第64條第1 項規定逕予裁定認可更生方案者，則以
      相對人財產狀況卻僅擬定清償成數三成之丁案，確實難認
      「條件公允」，亦有違同條第2 項第3 款之規定；惟本件
      更生方案係屬經債權人會議可決者，與本條例第64條第1
      項、第2 項均無涉，異議人之指摘顯係混淆「更生方案經
      債權人會議可決後之裁定認可」（下稱更生方案可決認可
      ）與「更生方案不經債權人會議可決由法院依職權逕予裁
      定認可」（下稱更生方案職權認可）此二迥然不同之制度
      而為。
（七）更生方案職權認可者，為免法院恣意濫權過度偏惠債務人
      ，故其要件甚嚴，須符合本條例第64條第1 項之積極要件
      ，並須不具備同條第2 項之消極要件，法院始得為之；更
      生方案可決認可者，本於私法自治及契約自由二原則，更
      生方案既經債權人會議可決，法院自應予以尊重，其要件
      較寬，法院僅須審查有無具備本條例第63條第1 項各款之
      消極要件即可，倘未有該當，即應予認可。倘法院可執更
      生方案職權認可之要件檢驗更生方案可決認可，則更生方
      案可決認可此一制度勢必淪為虛設，蓋經債權人會議可決
      之更生方案未必能符合本條例第64條所定更生方案得逕予
      職權認可之要件，此觀本條例第64條第2 項第2 款規定自
      明，強將此二制度相混，必將導致要件較寬之更生方案可
      決認可制度遭到破毀，而有違本條例創設此二相異制度之
      立法意旨。而今異議人指摘本件更生方案可決認可不具備
      更生方案職權認可之積極要件，自難認有理，顯不可採。
      末按，相對人既未隱匿其財產，則異議人等債權人倘因相
      對人尚有財產可供變價清償而無法接受丁案，自當於書面
      可決程序中予以否決丁案方是，然多數債權人均同意或視
      為同意以丁案條件而受清償，則豈能因債權額僅佔債權總
      額4.75% 之異議人無端異議即予推翻，如此有違債權平等
      原則，難認合理。
（八）本件相對人所提出之丁案，經書面可決程序，獲債權額佔
      債權總額89.90%之四分之三債權人可決，核其條件對不同
      意之異議人及美國運通公司亦屬公允，復查無其他本條例
      第63條第1 項所定其他各款不應認可之情事，是本院司法
      事務官予以裁定認可，經核與法並無不合。異議人異議理
      由所執之詞，或為誤解本條例第63條第1 項第1 款之意義
      ，或為混淆本條例第62條第1 項、第63條第1 項之「更生
      方案經債權人會議可決之認可」與第64條之「更生方案不
      經債權人會議可決之職權認可」此二制度，均不可採，並
      無理由。
四、據上論結，相對人所提出之更生方案經債權人會議依本條例
    第60條第1 項及第2 項規定視為可決，本院司法事務官審查
    並無本條例第63條第1 項所定應不予認可情事，而裁定認可
    ，自屬適法，爰予維持。異議人異議意旨所執指摘原裁定不
    當之詞，均無理由，應予駁回。
五、依消費者債務清理條例第15條、民事訴訟法第240 條之4 第
    3 項，裁定如主文。
中    華    民    國    99    年    8     月    11    日
              民事第四庭    法      官  陳樹村
上為正本係照原本作成
如不服本裁定，應於裁定送達後10日內，以書狀向本院提出抗告
，並繳納抗告費新臺幣1千元
中    華    民    國    99    年    8     月    11    日
                            書  記  官  葉姿敏

司法院資訊處製作；財團法人民間司法改革基金會備份。
